臺灣板橋地方法院民事判決　　　　　　　99年度訴字第1872號
原　　　告　陳慧珊
訴訟代理人　余育軍
被　　　告　王阿梅
訴訟代理人　廖德澆律師
上列當事人間請求拆屋還地事件，本院於民國100年6月28日言詞
辯論終結，判決如下：
    主      文
被告應將坐落於新北市泰山區○○○段楓樹腳小段三○之六地號
土地上如附圖所示30-6(3)、30-6(4)部分面積合計七八平方公尺，
及同小段三○之七地號土地上如附圖所示30-7(2)、30-7(3)、30-7
(4)部分面積合計五六平方公尺之建物拆除，並將上開土地返還予
原告。
被告應給付原告新臺幣壹拾壹萬壹仟肆佰肆拾壹元，及自民國九
十九年九月三日起至清償日止，按週年利率百分之五計算之利息
，暨應自民國一○○年六月二十九日起至返還第一項土地之日止
，按月給付原告新臺幣貳仟陸佰捌拾元。
原告其餘之訴駁回。
訴訟費用由被告負擔十分之九，餘由原告負擔。
本判決第一項於原告以新臺幣捌拾壹萬參仟元供擔保後，得假執
行；但被告如以新臺幣貳佰肆拾參萬捌仟捌佰元為原告預供擔保
後，得免為假執行。
本判決第二項得假執行；但被告如以新臺幣壹拾壹萬壹仟肆佰肆
拾壹元為原告預供擔保後，得免為假執行。
原告其餘假執行之聲請駁回。
    事實及理由
壹、程序方面：
    按訴狀送達後，原告不得將原訴變更或追加他訴。但請求基
    礎事實同一、擴張或減縮應受判決事項之聲明、不甚礙被告
    之防禦及訴訟之終結者，不在此限，民事訴訟法第255 條第
    1 項第2 款、第3 款及第7 款定有明文。經查：
一、本件原告起訴時，原聲明係請求：被告應將坐落於新北市泰
    山區○○○段楓樹腳小段30-7地號土地上，未辦理保存登記
    門牌號碼新北市○○鄉○○路131 號之建物拆除，並將該土
    地返還予原告；願供擔保，請准宣告假執行。
二、嗣於民國99年8 月25日具狀更正其訴之聲明為：被告應將坐
    落於新北市泰山區○○○段楓樹腳小段30-6地號土地上，未
    辦理保存登記門牌號碼新北市○○鄉○○路131 號之建物拆
    除，並將該土地返還予原告；願供擔保，請准宣告假執行。
三、復於100 年5 月10日具狀變更其訴之聲明為：被告應將坐落
    於新北市泰山區○○○段楓樹腳小段30-6地號土地上之建物
    拆除，並將該土地返還予原告；被告應自96年12月1 日起至
    返還土地之日止，按月給付原告新臺幣（下同）14,875元，
    及自起訴狀繕本送達翌日起至返還土地之日止，按年息5%計
    算之利息；願供擔保，請准宣告假執行。
四、再於100 年5 月31日具狀變更其訴之聲明為：被告應將坐落
    於新北市泰山區○○○段楓樹腳小段30-6地號土地上之建物
    拆除，並將該土地返還予原告；被告應自96年12月1 日起至
    返還土地之日止，按月給付原告7,333 元，及自起訴日之翌
    日起至返還土地之日止，按年息5%計算之利息；願供擔保，
    請准宣告假執行。
五、又於100年6月28日言詞辯論期日，依據卷附新北市新莊地政
    事務所測量結果，因系爭建物除占用系爭30-6地號土地外，
    另占用原告所有之同小段30-7地號土地，而以言詞追加請求
    被告返還系爭建物占用原告之土地位置及面積，暨請求被告
    占用土地之相當於租金之不當得利，聲明擴張如下述。
六、經核原告上開所為乃係基於系爭建物占用原告所有土地之同
    一基礎事實，而追加訴訟標的、擴張應受判決事項之聲明，
    且不甚礙被告之防禦及訴訟之終結，揆諸前開規定，尚無不
    合，應予准許，合先敘明。
貳、實體方面：
一、原告主張：
(一)、原告於96年12月27日取得系爭坐落於新北市泰山區○○○段
    楓樹腳小段30-6、30-7地號土地之所有權。然上開土地遭被
    告所有門牌號碼為新北市○○區○○路131號之未辦理保存
    登記建物無權占有使用中，迭經原告與被告協調拆屋還地事
    宜，均未能達成共識。又系爭建物占用系爭30-6地號土地如
    附圖所示30-6(3)、30-6(4)部分面積合計78平方公尺，及同小
    段30-7地號土地如附圖所示30-7(2)、30-7(3)、30-7(4)部分面
    積合計56平方公尺，且系爭土地公告地價為每平方公尺
    5,000 元，則以土地申報地價總額年息10%為計算基準，被
    告每月應給付原告相當於租金之不當得利為14,875元。爰依
    民法第767條、第179條規定，請求被告應將上開30-6、30-7
    地號土地上之建物拆除，並將該土地返還予原告，及請求被
    告應給付其使用上開30-6、30-7地號土地之相當於租金之不
    當得利等語。
(二)、聲明：
１、被告應將坐落於新北市泰山區○○○段楓樹腳小段30-6地號
    土地上如附圖所示30-6(3)、30-6(4)部分面積合計78平方公尺
    ，及同小段30-7地號土地上如附圖所示30-7(2)、30-7(3)、30
    -7(4)部分面積合計56平方公尺之建物拆除，並將上開土地返
    還予原告。
２、被告應自96年12月1 日起至返還土地之日止，按月給付原告
    14,875元，及自起訴日之翌日起至返還土地之日止，按年息
    5%計算之利息。
３、願供擔保，請准宣告假執行。
二、被告則以：
(一)、門牌號碼新北市○○區○○路129 號、131 號房屋原係同一
    建築物，僅有一牆之隔，為被告之祖父王此於38年所興建而
    原始取得。嗣王此於50年5 月16日過世後，上開建築物由其
    長子王萬來、次子王進興共同繼承，其中系爭房屋約定由王
    進興管理使用，其後，王進興於74年6 月7 日過世後，再由
    被告與其他繼承人共同繼承，故系爭房屋並非被告一人所獨
    有，則依據民事訴訟法第56條之規定，原告僅起訴被告一人
    ，顯係當事人不適格，依法自應予駁回。
(二)、本件未辦理保存登記建物所在之系爭土地係於96年2 月2 日
    自同地段303-3 地號土地分割而來，該原始303-3 地號土地
    為被告之太祖母陳芽與王啟傳等19人共有，並於38年11月10
    日曾設定地上權登記予王此，其所載地上權之權利範圍為35
    坪600 。而王此係陳芽之四子，陳芽將其所持有土地供王此
    之建物設定地上權，顯係保障王此使用該建物所在土地之權
    利甚明，故被告繼承先父王進興之權利繼續使用系爭房屋迄
    今，對於系爭土地亦擁有合法之占有權源。詎被告等繼承人
    於88年11月間辦理地上權繼承登記時，竟遭訴外人王啟傳以
    原設定原因已消滅即清償為由，併案持向新北市新莊地政事
    務所申請塗銷地上權登記，但被告直到本件訴訟進行當中，
    向地政機關調閱相關登記資料後，始知上情，該訴外人王啟
    傳之所為顯已涉及刑事偽造文書及使公務員登載不實罪。又
    陳芽及其他共有人嗣後雖分割共有土地，然共有土地上早已
    存在之系爭房屋之基地使用權，依據民法第425 條之1 之規
    定及最高法院48年台上字第1457號判例之意旨，並不因基地
    物權之嗣後變動而受影響，故被告之房屋使用系爭土地，難
    認係無權占有。
(三)、原告係於96年12月間方向上開共有人之一買賣取得系爭土地
    ，然系爭房屋早於共有物分割前即已坐落於系爭土地上，縱
    使嗣於88年11月1 日遭他人塗銷地上權登記，惟被告自始善
    意且基於繼承之法律關係，以行使地上權之意思，和平、繼
    續占有使用系爭土地迄今，已逾10年之久，依據民法第769
    條、第770 條、第772 條等規定，被告應已因時效取得地上
    權至明。
(四)、被告與原告之前手既均為共有物分割前之土地共有人，且原
    告於買受系爭土地時已知悉其前手與被告間存有地上權關係
    ，應推斷原告默許被告繼續使用系爭土地，故被告之系爭房
    屋占有系爭土地自非無權占有等語置辯。並聲明：原告之訴
    駁回；如受不利判決，願供擔保請准宣告免為假執行。
三、兩造不爭執之事實：
(一)、系爭30-6、30-7地號土地於96年12月27日登記為原告所有。
(二)、系爭未辦理保存登記建物係被告之祖父王此生前所興建，嗣
    由被告使用迄今。系爭建物占用系爭30-6地號土地如附圖所
    示30-6(3)、30-6(4)部分面積合計78平方公尺，及同小段30-7
    地號土地如附圖所示30-7(2)、30-7(3)、30-7(4)部分面積合計
    56平方公尺。
四、本院之判斷：
(一)、按當事人適格，係指當事人就具體特定之訴訟，得以自己之
    名義為原告或被告，而受為訴訟標的法律關係之本案判決之
    資格而言。故在給付之訴，若原告主張其為訴訟標的法律關
    係之權利主體，他造為訴訟標的法律關係之義務主體，其當
    事人即為適格。至原告是否確為權利人，被告是否確為義務
    人，乃為訴訟標的法律關係之要件是否具備，即訴訟實體上
    有無理由之問題，並非當事人適格之欠缺（最高法院93年度
    台上字第382 號判決要旨參照）。經查原告主張其為系爭土
    地之所有權人，被告王阿梅所有之未辦理保存登記房屋占用
    系爭土地，則原告以王阿梅為被告，訴請拆除建物返還土地
    ，當事人適格即無欠缺。至原告實體上是否有請求權存在，
    則為訴訟標的之法律關係存否之問題，自不得與當事人適格
    混為一談，先予敘明。
(二)、復按所有人對於無權占有或侵奪其所有物者，得請求返還之
    ，民法第767 條第1 項前段定有明文。又以無權占有為原因
    ，請求返還土地者，占有人對土地所有權存在之事實無爭執
    ，而僅以非無權占有為抗辯者，土地所有權人對其土地被無
    權占有之事實無舉證責任，占有人自應就其取得占有係有正
    當權源之事實證明之（最高法院85年度台上字第1120號判決
    意旨參照）。本件系爭土地為原告所有之事實，此有土地登
    記第二類謄本影本2 份在卷可稽，且為兩造所不爭執，堪信
    為真正。而原告主張系爭土地如附圖所示30-6(3)、30-6(4)部
    分面積合計78平方公尺，及30-7(2)、30-7(3)、30-7(4)部分面
    積合計56平方公尺為被告無權占用等情，此有新北市新莊地
    政事務所於100 年4 月22日複丈後所製作之土地複丈成果圖
    在卷可參。被告雖不否認其占用系爭土地之面積及位置，惟
    辯稱係有權占有，並以前揭情詞置辯，則依上開說明，被告
    自應就占有系爭土地之合法權源負舉證之責。
１、查被告雖辯稱系爭房屋所在之土地原係其太祖母陳芽與王啟
    傳等19人共有，系爭房屋係經原土地所有權人之同意所興建
    云云。惟按各共有人按其應有部分，對於共有物之全部，有
    使用收益之權，民法第818條固有明文。但共有人對共有物
    之特定部分使用收益，仍須徵得他共有人全體之同意，非謂
    共有人得對共有物之全部或任何一部有自由使用收益之權利
    。則縱令被告所辯其太祖母陳芽為系爭土地之共有人之一，
    且陳芽提供其持有土地之應有部分予王此設定地上權一節均
    屬屬實，惟被告並未舉證證明其祖父王此於系爭土地上興建
    系爭房屋已徵得當時土地共有人全體之同意，自不得執此主
    張其有權使用系爭土地。
２、被告雖又辯稱系爭房屋於分割前之共有土地上曾設有地上權
    登記，惟其於88年11月1 日辦理地上權繼承登記時，卻遭訴
    外人王啟傳擅自塗銷地上權登記乙節，惟查，被告就其所稱
    之地上權登記係遭他人以偽造文書等方式塗銷之辯解，僅提
    出土地登記書影本為憑，尚無從判斷有無偽造或變造等情事
    。被告既未能證明其所辯訴外人王啟傳未經被告之同意而予
    以塗銷地上權登記，則依系爭土地之權利登載形式上觀之，
    自無從認為被告就系爭土地仍有地上權存在，故被告前開辯
    解，自無可採。
３、被告雖再辯稱其自始善意且基於繼承之法律關係，以行使地
    上權之意思，和平、繼續占有使用系爭土地迄今，已逾10年
    之久，系爭房屋得依時效規定取得地上權等語。惟按因時效
    完成而取得地上權或地上權登記請求權者，必須以行使地上
    權之意思而占有他人之土地為其成立要件之一，原審既認上
    訴人非以行使地上權之意思而占有系爭土地，即上訴人即無
    從因時效而取得地上權或地上權登記請求權。又縱認上訴人
    因地上權取得時效完成而得主張時效利益，依民法第772條
    準用第769條及第770條之規定，亦僅得請求登記為地上權人
    而已，並非即取得地上權，在其未依法登記為地上權人之前
    ，自不能本於地上權之法律關係，向土地所有人有所主張而
    認其非無權占有。且按占有人因時效取得地上權登記請求權
    ，向該管地政機關請求為地上權登記，經地政機關受理，受
    訴法院應就占有人是否具備時效取得地上權之要件為實體上
    裁判者，須以占有人於土地所有權人請求拆屋還地前，以具
    備時效取得地上權之要件為由，向地政機關請求登記為地上
    權人為前提（最高法院89年度台上字第1370號判決要旨參照
    ）。惟查，依原告提出系爭土地登記謄本記載，系爭土地並
    無地上權登記，被告復未提出證據證明其於原告提起本件訴
    訟前已因時效取得而向地政機關聲請辦理地上權登記等情，
    則依前揭判決意旨，被告難以其占用系爭土地已逾10年等情
    ，主張其得為系爭土地之地上權人。是被告抗辯其有合法占
    用系爭土地之權源，尚無足信。
４、另被告辯稱原告於買受系爭土地時已知悉其前手與被告間存
    有地上權關係，應推斷原告默許被告繼續使用系爭土地等語
    。惟查，原告係於96年12月間以買賣為原因繼受取得系爭土
    地之所有權，而原告取得系爭土地所有權時，系爭土地並無
    被告所辯之地上權登記存在，此一事實業經本院認定如前，
    則被告辯稱原告於買受時已知悉其前手與被告間之地上權關
    係云云，即無可信，自不可採。
５、此外，被告未就其有何占用系爭土地之正當權源舉證以實其
    說，則其主張有權占用系爭土地云云，並非可採。故原告主
    張被告為無權占用，依民法第767條之規定，請求被告將無
    權占用系爭土地上之系爭房屋拆除，並將土地返還原告，洵
    屬有據，應予准許。
(三)、再按無法律上原因而受利益，致他人受損害者，應返還其利
    益，民法第179 條前段定有明文。至請求人得請求返還之範
    圍，應以對方所受之利益為度，非以其所受損害若干為準，
    無權占有他人土地，可能獲得相當於租金之利益為社會通常
    之觀念，此亦有最高法院61年台上字第1695號判例可參。經
    查，本件被告之系爭房屋無權占用原告所有系爭土地之面積
    及位置如附圖所示，已如前述，被告消極地減免應支付使用
    系爭土地之代價，而受有使用系爭土地之利益，並致原告受
    有相當於租金之損害，自已構成不當得利。是原告依民法第
    179 條規定，請求被告返還其占用系爭土地相當於租金之利
    益，核屬有據。至原告得請求之不當得利之範圍及數額，詳
    如下述。
(四)、又建築房屋之基地租金，依土地法第105 條準用同法第97條
    規定，以不超過該土地申報價額年息10% 為限，而該條之土
    地價額，依土地法施行法第25條規定，係指法定地價而言。
    又法定地價，依土地法第148 條規定，係指土地所有權人依
    土地法所申報之地價，在平均地權條例施行區域，係指土地
    所有權人於地政機關舉辦規定地價或重新規定地價時，於公
    告申報地價期間內自行申報之地價而言，如未申報則以土地
    之公告地價百分之八十為申報地價，平均地權條例第16條定
    有明文。又基地租金之數額，除以基地申報地價為基礎外，
    尚須斟酌基地之位置，工商業繁榮之程度，承租人利用基地
    之經濟價值及所受利益等項，並與鄰地租金相比較，以為決
    定，並非必達申報總地價年息百分之十最高額（最高法院68
    年台上字第3071號判例意旨參照）。
１、經查，原告雖主張自96年12月1 日起算相當於租金之不當得
    利，惟觀諸系爭土地登記謄本，記載原告係於96年12月27日
    始完成登記成為系爭土地所有權人，即原告於該日之前尚非
    係所有權人，則其請求不當得利之始點，應自96年12月27日
    起算。
２、再查，系爭土地96年至98年、99年至100 年之申報地價每平
    方公尺分別為3,922.7 元、4,000 元（即公告地價每平方公
    尺5000×80% ＝4000），此有系爭土地登記第二類謄本影本
    及新北市地政資訊服務網資料足參。本院審酌系爭土地之地
    目為建，使用分區為一般農業區，且位於新北市○○區○○
    路，附近連接新北市○○區○○路、可連接高速公路，交通
    尚屬便利等情（見本院99年12月15日勘驗筆錄），及被告利
    用基地之經濟價值與所受利益等情，認原告主張不當得利數
    額應以系爭土地申報地價之年息百分之六計算，核屬適當。
    據此，被告占用系爭土地面積總計為134平方公尺（78+56=1
    34），自96年12月27日起至98年12月31日止共計735 日之不
    當得利為63,509元（3922.7元x134㎡x0.06x735/365= 63509
    ，元以下四捨五入），自99年1月1日起至本院言詞辯論終結
    日即100年6月28日止共計544日之不當得利為47,932 元（
    4000元x134㎡x0.06x544/ 365= 47932），故原告得請求被
    告給付自96年12月27日起算至100年6月28日止之不當得利金
    額共計為111,441元（63509＋47932=111441），及原告得請
    求自本院言詞辯論終結之翌日即100年6月29日起至被告拆除
    系爭房屋返還系爭土地之日止，按月給付原告相當於租金之
    不當得利金額2,680元（4000元x134㎡x0.06÷12＝2680）。
    原告於此一範圍內之請求，為有理由，應予准許。逾此範圍
    之請求，則無理由，不應准許。
３、又查，原告就上開相當於租金之不當得利部分，另請求加計
    自起訴日之翌日起計算之法定遲延利息。然按給付無確定期
    限者，債務人於債權人得請求給付時，經其催告而未為給付
    ，自受催告時起，負遲延責任。其經債權人起訴而送達訴狀
    ，或依督促程序送達支付命令，或為其他相類之行為者，與
    催告有同一之效力。民法第229條第2項定有明文。本件原告
    上開相當於租金之不當得利請求權，給付並無確定期限，惟
    經原告起訴而送達訴狀，已與催告有同一之效力，故就計算
    至本院言詞辯論終結日止之原告得請求相當於租金之不當得
    利111,441元部分，其請求加計法定利率計算之遲延利息之
    始點，應自起訴狀繕本送達被告之翌日即99年9月3日起算。
    至原告請求自本院言詞辯論終結翌日後之相當於租金之不當
    得利加計法定遲延利息部分，尚不符合民法第229條第2項所
    定債權人得請求給付時之要件，故此部分原告主張加計法定
    遲延利息之請求，應予駁回。
五、綜上所述，原告依民法第767 條前段規定，請求被告應將占
    用系爭30-6地號土地上如附圖所示30-6(3)、30-6(4)部分面積
    合計78平方公尺，及系爭30-7地號土地上如附圖所示30-7(2)
    、30-7(3)、30-7(4)部分面積合計56平方公尺之建物拆除，並
    將上開土地返還予原告；另依民法第179 條規定，請求被告
    應給付原告111,441 元，及自起訴狀繕本送達翌日即99年9
    月3 日起至清償日止，按年息5%計算之利息，暨被告應自本
    院言詞辯論終結翌日即100 年6 月29日起至返還上開土地之
    日止，按月給付原告2,680 元之範圍內，均為有理由，應予
    准許，逾此範圍之請求，即失所據，應予駁回。
六、兩造陳明願供擔保，聲請宣告假執行或免為假執行，經核原
    告勝訴部分，合於法律規定，爰分別酌定相當之擔保金額宣
    告之；原告其餘假執行之聲請，因訴之駁回而失所依據，不
    予准許，應併予駁回。
七、本件事證已臻明確，兩造其餘主張陳述及所提之證據，經審
    酌後認於本判決結果不生影響，爰不一一論述，附此敘明。
八、結論：原告之訴一部為有理由，一部為無理由，依民事訴訟
    法第79條、第390 條第2 項、第392條，判決如主文。
中    華    民    國    100   年    7     月    12    日
                  民事第三庭    法  官  邱育佩
以上正本係照原本作成
如對本判決上訴，須於判決送達後20日內向本院提出上訴狀
中    華    民    國    100   年    7     月    12    日
                                書記官  彭麗紅